臺灣臺中地方法院民事判決　94年度訴字第1320號
原　　　告　丁○○
訴訟代理人　乙○○
被　　　告　甲○○
　　　　　　丙○○
上列當事人間請求損害賠償事件，本院於民國94年11月23日言詞
辯論終結，判決如下：
  主      文
被告甲○○應自民國八十六年四月十一日起至返還土地止，按月
給付原告新台幣壹佰伍拾貳元。
被告丙○○應自民國八十六年四月十一日起至返還土地止，按月
給付原告新台幣捌佰零捌元。
訴訟費用由被告甲○○負擔五分之一，被告丙○○負擔五分之四
。
本判決第一項，得假執行。但被告甲○○以新台幣壹萬伍仟捌零
捌元為原告預供擔保後，得免為假執行。
本判決第二項，得假執行。但被告丙○○以新台幣捌萬肆仟零參
拾貳元為原告預供擔保後，得免為假執行。
    事實及理由
一、本件原告起訴主張：緣坐落台中縣烏日鄉○○○段185 地號
    土地（地目建、面積0.3795公頃）原為原告與被告2 人等人
    共有（另有其他共有人），嗣經法院判決分割上開共有之土
    地，經最高法院於民國（下同）86年4 月11日判決確定（86
    年度台上字第1096號），由原告取得現行地號為台中縣烏日
    鄉○○○段185－20地號土地（面積192平方公尺）（下稱系
    爭土地）（註：被告2人另分得他處）。是原告自86年4月11
    日即取得系爭土地之所有權，然被告2 人於判決分割前即於
    系爭土地上搭建房屋居住，迄今仍未遷移，屢經原告多次催
    促，均未獲被告2人置理。按被告2人既無合法使用系爭土地
    之權利，則其2 人占有系爭土地，即有不當得利之情事，爰
    依民法第179 條不當得利之法律關係，提起本件訴訟。訴之
    聲明：(1)被告應給付原告自86年4 月11日起至交還土地之日
    止，依實際占有面積按基地租用中公告地價年息百分之7 計
    算之損害金。(2)願供擔保，請准宣告假執行。
二、被告2 人則以：共有土地分割確定後，原共有人各自取得應
    有部分為單獨所有，在未完成交換土地以前，無所謂租用或
    不當得利情形，原告以訴請求被告給付損害金自屬欠缺權利
    保護要件為無理由，應予駁回等語置辯。答辯聲明：(1)駁回
    原告之訴。(2)如受不利之判決，願供擔保請准宣告免為假執
    行。
三、查兩造原係坐落台中縣烏日鄉○○○段185 地號土地之共有
    人，嗣經判決分割，其中台中縣烏日鄉○○○段185－20 地
    號之系爭土地（註：判決分割後登記後始有地號）歸由原告
    取得，被告2人係分得他處，被告2人於分割判決確定前即於
    系爭土地上搭有建物（註：門牌號碼：台中縣烏日鄉○○村
    ○○路324 號），其分別占有系爭土地之位置面積，如附圖
    所示Ａ、Ｂ部分之事實，業據被告2 人所不爭執，並有卷附
    之台灣高等法院台中分院83年度上更（二）字第98號、最高
    法院86年度台上字第1096號民事判決書（影本）及系爭土地
    之土地登記簿謄本各1 份可憑。且經本院到場履勘，制有勘
    驗筆錄，並經台中縣大里地政事務到場測量，製有複丈果圖
    可稽，自可信為真實。按以，因繼承、強制執行、公用徵收
    或法院之判決（註：指形成判決），於登記前已取得不動產
    物權者，非經登記，不得處分其物權。民法第759 條，定有
    明文。又共有物之分割，經分割形成判決確定者，即生共有
    關係終止及各自取得分得部分所有權之效力。共有人對於他
    共有人分得之部分，既喪失共有權利，則其占有，除另有約
    定外，即難謂有何法律上之原因，亦經最高法院51年台上字
    第2641號判例著有明文。故而，共有人按其應有部分，對共
    有物固有使用收益之權，惟此項權利，因共有物分割，共有
    關係消滅時當然隨之消滅，而僅得就其分得部分為使用收益
    。本件系爭土地既非被告2人判決分割取得，是被告2人自上
    開分割共有物之判決確定之日起對於系爭土地無使用收益之
    權，查被告2 人亦未與原告約定，或經原告同意，於判決確
    定後，繼續使用原告取得所有之系爭土地如附圖所示Ａ、Ｂ
    部分。是依前開說明，被告自前開判決確定之86年4 月11日
    起即無權占有系爭土地，可堪認定。被告2 人辯稱，於未完
    成交換土地以前，非無權占有，要無足採。
四、次按，無法律上之原因而受利益，致他人受損害者，應返還
    其利益。又不當得利之受領人，除返還其所受之利益外，如
    本於該利益更有所取得者，並應返還。但依其利益之性質或
    其他情形不能返還者，應償還其價額，民法第179條第1項及
    第181 條，分別定有明文。本件被告丙○○、甲○○既分別
    無權占有原告所有系爭土地Ａ、Ｂ部分（如附圖）而受有物
    之使用利益，致原告受有損害。然「物之使用」性質不能返
    還，而使用他人之物，依常情當須支付一定之對價。是以相
    當於租金之利益為計算被告所受之利益及原告所受之損害，
    應屬合理。參以，最高法院94年度台上字第1198號判決內容
    所示：「民法第126 條所謂之租金債權係指承租人使用租賃
    物之代價，出租人應定期按時收取租金之債權而言，故租金
    請求權因五年不行使而消滅，係就出租人對於承租人之租金
    請求權而言。本件上訴人未得其他共有人之同意，逾越其應
    有部分就共有物全部為使用收益，上訴人因而受有不當得利
    ，為被害人之被上訴人則受有損害。此種不當得利返還請求
    權，本屬損害賠償之性質，非原租金之替補，亦即非基於一
    定之法律關係，因一年以下時間之經過而依序發生之定期給
    付債權，原審認因無適用民法第126 條短期時效之餘地，難
    謂有何違背法令。」等語。從而，原告自得依土地法第97條
    第1項為依據請求被告2人給付自無權占有之日即86年4 月11
    日起至被告2 人交還系爭土地止（註：對被告丙○○部分為
    系爭土地（Ａ）部分，對被告甲○○為系爭土地（Ｂ）部分
    ），相當於租金之不當得利。
五、再按，城巿地方房屋之租金，以不超過土地及其建築物申報
    總價年息百分之10為限。第97條、第99條及101 條之規定，
    於租用基地建築房屋均準用之。土地法第97條第1項、第105
    條，分別定有明文。又基地租金之數額，除以基地申報地價
    為基礎外，尚須斟酌基地之位置，工商業繁榮之程度，承租
    人利用基地之經濟價值及所受利益等項，並與鄰地租金相比
    較，以為決定，並非必達申報總地價年息百分之10 最高額。
    而所謂土地及建築物之總價額，依土地法施行法第25條規定
    ，土地價額，依法定地價；建築物價額，依該管縣市地政機
    關估定之價額。而法定地價，依土地法第148 條規定，係為
    土地所有人依該法規定所申報之地價，倘土地所有權人聲請
    登記而不同時申報地價者，以標準地價為法定地價，所謂標
    準地價，即由該管市縣地政機關依土地法第152條或第160條
    公告之地價，而土地所有權人未於公告期間申報地價者，以
    公告地價百分之八十為其申報地價，平均地權條例第16條定
    有明文。是土地法第97條所謂之申報價額，即指該土地之申
    報地價而言。再本院審酌系爭土地係位於台中縣烏日鄉○○
    路（約20公尺左右之寬度）旁內（非緊鄰路旁）交通尚屬便
    利等一切情狀，認為以原告所請求土地申報總價年息百分之
    7 為計算原告之損害標準，是為適當。參酌，原告所提出卷
    附之系爭土地之土地謄本，於89年7月 時，系爭土地之申報
    地價每平方公尺為1,371 元。並參以：「因不當得利發生之
    債，並無共同不當得利之觀念，亦無共同不當得利應連帶負
    返還責任之規定。同時有多數利得人時，應各按其利得數額
    負責，並非須負連帶返還責任」（最高法院74年度台上字第
    2733號判決要旨參照）。則原告可請求被告丙○○（即系爭
    土地（Ａ）部分）每月各給付相當租金之利益應為808元（
    計算式為：1,371元乘以101（占用面積）乘以0.07除以12＝
    808元）（小數點以下第1位，四捨五入）；可請求被告甲○
    ○（即系爭土地（Ｂ）部分）每月給付相當租金之利益應為
    152元（計算式為：1,371元乘以19（占用面積）乘以0.07除
    以12＝152元）（小數點以下第1位，四捨五入）。從而，原
    告請求被告丙○○自86年4月11 日起至返還土地之日止，按
    月給付原告於808元；請求被告甲○○自86年4月11日起至返
    還土地之日止，按月給付原告於152 元之範圍內，為有理由
    ，應予准許，爰分別判決為如主文第1、2項所示。
六、假執行宣告：本判決原告對於被告丙○○、甲○○勝訴之金
    額均未逾50萬元，依民事訴訟第389條第1項第5 款依職權為
    假執行之宣告。另被告2 人陳明願供擔保，聲請宣告免為假
    執行，核無不合，爰各酌定相當之擔保金額（均以自86年5
    月起算至94年12月止，判決合計之不當得利數額），為判決
    如主文第4、5項所示。
七、據上論結，本件原告之訴為有理由，依民事訴訟法第78條、
    第85條第1項後段、第389條第1項第5款、第390條第2項、第
    392條第2項，判決如主文。
中　　華　　民　　國　　94　　年　　12　　月　　26　　日
                  民事第四庭  法  官  陳添喜
上為正本係照原本作成。
如對本判決上訴，須於判決送達後20日內向本院提出上訴狀。
中　　華　　民　　國　　94　　年　　12　　月　　26　　日
                              書記官
